【裁判字號】    94,自緝,8
【裁判日期】    950524
【裁判案由】    詐欺
【裁判全文】
臺灣士林地方法院刑事判決              94年度自緝字第8 號
自  訴  人  甲○○
自訴代理人  黃銀河律師
被      告  乙○○
上列被告因詐欺案件，經自訴人提起自訴，本院判決如下：
    主  文
乙○○無罪。
    理  由
一、自訴意旨略以：被告乙○○明知臺北縣八里鄉○道○段97之
    1 號土地（下稱系爭97-1號土地）非渠所有，並無任何開發
    權利，竟向自訴人甲○○謊稱該土地可以開發，並於民國88
    年1 月5 日，夥同被告蔡文正（業經本院以90年度自字第75
    號判決無罪確定）、吳任煌、盧秀枝、蔡瞿玉玲等人，以土
    地開發為理由，要求自訴人由銀行提出新臺幣（下同）200
    萬元，匯出予被告乙○○等5 人，被告乙○○等5 人於接受
    匯款後，即避不見面，因認被告乙○○涉犯刑法詐欺罪嫌云
    云。
二、按犯罪事實應依證據認定之，無證據不得認定犯罪事實，又
    不能證明被告犯罪者，應諭知無罪之判決，刑事訴訟法第15
    4 條第2 項、第301 條第1 項分別定有明文。又按告訴人之
    告訴（自訴人亦同），係以使被告受刑事訴追為目的，是其
    陳述是否與事實相符，仍應調查其他證據以資審認（最高法
    院52年臺上字第1300號判例參考）。再按刑法第339 條第1
    項詐欺罪之成立，以意圖為自己或第三人不法之所有，以詐
    術使人將本人或第三人之物交付為要件，所謂以詐術使人交
    付，必須被詐欺人因其詐術而陷於錯誤，若其所用方法，不
    能認為詐術，亦不致使人陷於錯誤，即不構成該罪，最高法
    院著有46年臺上字第260 號判例可資參照。
三、本件自訴人甲○○認被告乙○○涉有刑法詐欺罪嫌，無非係
    以88年1 月5 日匯款單據3 紙、系爭97-1號土地登記謄本及
    臺北縣政府88年10月25日88北府農6 字第405297號函，執為
    論據。訊據被告乙○○堅決否認有何詐欺犯行，辯稱：本件
    開挖砂石工程是伊跟甲○○合夥，甲○○還有一起去現場看
    過系爭97-1號土地，而甲○○之投資款200 萬元並沒有交給
    伊，若是工程有需要用到錢，就跟甲○○一起拿錢去支付，
    後來工程作不成，但200 萬元包括支付給蔡文正的土地權利
    金、整地費用、購買器材以及應酬，已經用掉了，伊並沒有
    詐欺等語。經查：
  (一)訊據自訴人曾明確指稱：被告乙○○於87年12月底，偕同伊
    、蔡文正共同討論投資開發97-1號土地乙事，並約定由乙○
    ○及伊合夥開發該土地，向蔡文正購買砂石開採權利，出資
    額由伊先墊付，生意若做不好，乙○○也要負一半責任，魏
    某去找來的案子不用出錢，但要佔一半的權利，以後如果合
    夥生意有賺錢，要由賺的錢去抵扣來還，伊並有看過一次開
    採的場地，當時已挖了一個池塘約1000平方公尺那麼大等語
    （見本院88年度自字第80號卷〔下稱80號卷〕88年7 月15日
    訊問筆錄），而被告乙○○亦曾供稱：伊有跟甲○○說在八
    里林口有一塊土地要開發砂石廠，後來因為山坡地保育法不
    能濫墾，所以不能做，事後有去找蔡文正，蔡某說要慢慢處
    理；合夥股份伊與甲○○一人一半，蔡文正是賺傭金而已等
    情屬實（見80號卷88年6 月24日訊問筆錄），而證人即共同
    被告蔡文正亦曾證述：97-1號土地地主曾茂正有3 個合夥人
    ，其中有1 個綽號叫「老三」的負責現場管理，「老三」告
    訴伊該地被挖了一個洞，能否找人去填平，伊告訴乙○○97
    -1號土地需要整地，乙○○就找了甲○○投資，伊並帶同甲
    ○○、乙○○至97-1號土地去，說有土地可開挖等語在卷（
    見80號卷88年9 月13日訊問筆錄），彼等所述互核相符，此
    外復有系爭97-1號土地之登記謄本及自訴人提出97-1號土地
    前經開挖照片4 張附卷可資佐證，由此可知本案係自訴人與
    被告乙○○共同合夥從事砂石生意所生糾紛。
  (二)復查，自訴人自陳被告乙○○有拿過系爭土地地籍圖交付觀
    覽，自己曾從事過土方業，因為到過97-1號土地現場，已經
    有挖好堆在旁邊的砂石，馬上就可以運走去賣掉，因此相信
    該土地可以開挖，並且已有準備要運走這些砂石，但去抽水
    時便被制止等語（見80號卷88年6 月3 日訊問筆錄、本院94
    年度自緝字第8 號卷95年4 月26日審理筆錄），被告乙○○
    於本院95年4 月26日審理時，亦供稱伊與自訴人去看97-1號
    土地現場時，該土地已被挖過，土石堆在一邊，而97-1號土
    地上有積水，欲抽水時，警察就來阻止，伊始知該土地不能
    開挖等情，核與自訴人所述情節相符，而被告乙○○亦曾表
    示其認為自訴人是做土方的，對工程可能比較了解，所以才
    找自訴人合夥，當時要做也請他去現場看過也談過等情無訛
    （見80號卷88年6 月24日訊問筆錄），以自訴人從事行業背
    景觀之，其對於開採土石相關應注意事項自當知之甚稔，被
    告乙○○亦是因自訴人從事土方之背景與其合夥，是被告乙
    ○○對於本件合夥投資案之了解未必比自訴人深，而自訴人
    既已赴現場勘查，於投資前更應先行向各主管單位查明系爭
    土地之坐落位置、核准用途、使用現狀等，以確保自身權益
    。且自訴人亦自陳是在準備要抽水才被制止，自訴人應係評
    估後相信該土地有生意可做，才會做動工之準備，被告乙○
    ○並未施用詐術，自訴人應無陷於錯誤。另外，自訴人既知
    係共同投資，惟投資並不保證必定賺錢，自訴人應自行評估
    盈虧風險，始決定是否參與投資或出資額多寡，無法遽以事
    後未能回收成本而認定投資之初有何詐欺情事。
  (三)再查，自訴人與被告乙○○於本院95年4 月26日審理時皆陳
    述：自訴人先墊付之出資額200 萬元，係自訴人與被告乙○
    ○一起向王文俊借的，自訴人並開票擔保，而王文俊已先預
    扣20萬元利息，實際交付給自訴人180 萬元等語，自訴人又
    明確指稱：其於88年1 月5 日拿現金90萬元交給乙○○，讓
    他匯款80萬元給蔡文正，另外10萬元由魏某留著，其又於88
    年1 月7 日，拿現金110 萬元給乙○○，其中有交付60萬元
    給蔡文正，是他要跟蔡文正開發土地等情在卷（見80號卷88
    年6 月3 日訊問筆錄），被告乙○○亦供述：甲○○交付之
    200 萬元，有匯錢至蔡文正指定之人蔡瞿玉玲、集賢公司及
    盧秀枝，共80萬元，至於120 萬元部分，其中60萬元是伊與
    自訴人一同於八里一間日本料理店內交付給蔡文正的（見80
    號卷88年6 月24日訊問筆錄），並有本院88年度自字第80號
    卷附之臺北市第一信用合作社松山分社88年1 月5 日之匯款
    單3 張可資佐證，而本院於95年4 月26日審理期日，曾訊問
    自訴人匯到蔡文正指定戶頭及交給蔡文正之現金，是否都是
    要給蔡文正之權利金，及是否有跟被告乙○○在八里之日本
    料理店內當場交付現金60萬元各節，自訴人皆為肯定之表示
    ，是200 萬元投資金額中，共給付蔡文正140 萬元之權利金
    ，而20萬元為向王文俊借貸時，預先扣除之利息，此部分事
    實洵堪認定。就剩餘之40萬元款項，自訴人曾明確陳述：剩
    下的投資款用來買4 萬多元的抽水馬達以及乙○○拿去做公
    關，做公關伊曾經去過一次是在林口的餐廳，大概吃了5 萬
    多元等語（見80號卷88年7 月15日訊問筆錄），被告乙○○
    亦供稱：除了給付蔡文正權利金的140 萬元外，20萬元是開
    票購買器材，另有10萬元是伊與甲○○去購買砂石的材料，
    其餘用在吃飯、應酬，是為了共同的投資，請商家吃飯等情
    綦詳（見80號卷88年6 月24日訊問筆錄），自訴人與被告乙
    ○○就投資款剩餘40萬元用途之陳述相核結果，雖有金錢數
    字上之差異，惟對於使用在與投資砂石相關之用途上，並未
    挪作他用之基本事實，所述相符，是被告乙○○與自訴人既
    合夥投資開採砂石，雙方亦均知悉投資金額之用途，顯可見
    被告乙○○並無意圖為自己不法之所有。
  (四)至於自訴人指訴被告乙○○及蔡文正早知道97-1號土地不能
    開發，卻一起串通詐欺伊與被告合夥投資開發97-1號土地，
    並向蔡文正購買砂石開採權，並給付蔡文正140 萬元之權利
    金云云，惟查：
    1.97-1號土地並非蔡文正所有，此有97-1號土地登記謄本在
      卷可資證明，被告乙○○於本院95年4 月26日審理時供稱
      ：蔡文正告訴伊及自訴人97-1號土地有砂石可賣，並拿地
      籍圖給渠等看等語，而證人蔡文正亦曾證述有告訴自訴人
      97-1號土地為其朋友所有（見80號卷88年9 月13日訊問筆
      錄），是自訴人應於決定合夥投資97-1號土地時，已知悉
      該土地非蔡文正所有，之所以給付蔡文正權利金，應係要
      由其負責和地主朋友談好讓自訴人及被告乙○○去開採砂
      石乙事。
    2.惟嗣後因蔡文正和地主未聯繫成功並遭警察阻止開挖，始
      無法開採，此經本院於審理88年度自字第80號案件時，曾
      發函詢問臺北縣政府，就97-1號土地是否曾因違法開挖遭
      制止乙案做說明，臺北縣政府於88年10月25日以88北府農
      6 字第405297號函回覆其曾於87年11月25日會同相關人員
      至現場勘查，該地有擅自堆積土石、開挖整地之情形，地
      主曾茂正表示該違規行為並非其所為，縣政府已請分局加
      強巡查，並檢附會勘紀錄1 份供憑，而證人即系爭97-1號
      土地地主曾茂正亦曾證述於87年10月時發現97-1號土地被
      盜挖，臺北縣政府有通知伊土地有問題等語（見80號卷88
      年9 月13日訊問筆錄），證人蔡文正亦證稱：97-1號土地
      是伊朋友的，事先不知道地不能開挖，是87年11月間到現
      場要挖土時，警察制止說不能挖才知道的等語（見80號卷
      88年8 月23日訊問筆錄），復參以被告乙○○供稱：97-1
      號土地因為山坡地保育法不能濫墾，所以不能做，但蔡文
      正之前就沒有申請開採證明就去開採土石，之後是因為颱
      風來才有公文制止開採，但伊不知道有該公文，事後有去
      找蔡文正，蔡某說要慢慢處理等語（見80號卷88年6 月24
      日、7 月15日訊問筆錄），故由此可知，97-1號土地之開
      發投資雖係被告乙○○及自訴人合夥，但是由蔡文正取得
      權利金並負責土地開採權利之移轉，則地主間之聯繫亦應
      由其負責。
    3.而蔡文正於本院90年度自字第75號案件審理時，曾供稱：
      伊本來要在八里長道坑的土地（即97-1號土地）養螃蟹，
      乙○○說可把挖到的土石拿去賣，所以乙○○就找甲○○
      來，高某說要拿出100 多萬元投資，要把土石拿走出售，
      這筆錢是他要把土石拿走的錢，嗣後因該土地係共有的，
      有的地主不同意，我當時跟其中一位地主講過，但該地主
      沒有轉達，又交給一位叫「三哥」的，結果有一位地主沒
      被通知到，後來乙○○去挖時就被地主出現阻止等語（見
      本院90年度自字第75號卷89年11月23日訊問筆錄），是本
      件乃因蔡文正未與地主談妥，97-1號土地無法開挖後，蔡
      文正亦表示事後有賣車40幾萬元交給乙○○要還給甲○○
      （見80號卷88年8 月23日訊問筆錄），而自訴人於本院90
      年度自字第75號審理蔡文正詐欺乙案時，亦當庭表示追加
      蔡文正共同詐欺，是因為伊交付的款項有部分匯入蔡文正
      指定帳戶，經查證後發覺是誤會一場，現已達成和解，正
      分期清償中，對蔡文正部分不予追究（見90年度自字第75
      號卷91年6 月12日審理筆錄），故認定蔡文正並未施用詐
      術，自訴人亦未陷於錯誤，而判決蔡文正無罪，此有90年
      度自字第75號刑事判決可考。則被告乙○○僅是將97-1號
      土地可投資之訊息告訴自訴人，自訴人看過地籍圖，也去
      過現場後，自行決定要與被告乙○○合夥投資，至於土地
      能否開挖，地主間有無談妥，應係由收受權利金之蔡文正
      負責，嗣後未能投資成功，並非被告乙○○所願，自不能
      因被告乙○○為投資案之發起人，即遽認被告乙○○與蔡
      文正共謀詐欺，且自訴人既已認為蔡文正並未詐欺，則被
      告乙○○更無施用詐術之可言。
  (五)自訴人又指訴當初一同向王文俊借200 萬元時，被告乙○○
    當場就清償先前積欠王文俊之10萬元云云，惟訊之被告乙○
    ○供稱：若是有拿借來的投資款還錢給王文俊，也是伊以後
    要負擔的等語，故被告乙○○與自訴人既是合夥投資，被告
    乙○○佔有一半的權利，被告乙○○從投資款中拿一部分錢
    清償自己債務，自不屬於投資用途，而為被告乙○○個人花
    費，需自行負擔，且自訴人當時亦在場，應知悉上開情形，
    並未表示反對，此部分應與詐欺無涉。此外，復查無其他積
    極證據足資認定被告乙○○有何詐欺之犯行，既不能證明其
    犯罪，揆諸前揭說明意旨，爰為無罪判決之諭知。
據上論斷，應依刑事訴訟法第343 條、第301 條第1 項，判決如
主文。
中    華    民    國    95    年    5    月    24    日
                  刑事第六庭審判長法  官  李育仁
                                  法  官  許辰舟
                                  法  官  黃潔茹
以上正本證明與原本無異。
如不服本判決，應於判決送達後10日內，向本院提出上訴狀。
                                  書記官  柳瑞宗
中    華    民    國    95    年    6     月    5     日


司法院資訊處製作；財團法人民間司法改革基金會備份。
